【裁判字號】    98,重上,250
【裁判日期】    981028
【裁判案由】    塗銷所有權移轉登記等
【裁判全文】
臺灣高等法院民事判決                 98年度重上字第250號
上  訴  人  丙○○
訴訟代理人  陳恂如律師
複代理人    鄭金溪律師
複代理人    丁○○
被上訴人    乙○○
            甲○○
前列2 人共同
訴訟代理人  王中平律師
            古乾樹律師
上列當事人間請求塗銷所有權移轉登記等事件，上訴人對於中華
民國98年3月26日臺灣臺北地方法院97年度重訴字第280號第一審
判決提起上訴，本院於98年10月14日言詞辯論終結，判決如下：
    主  文
上訴駁回。
第二審訴訟費用由上訴人負擔。
    事  實  及  理  由
壹、程序部分：
    訴狀送達後，上訴人不得將原訴變更或追加他訴，但擴張或
    減縮應受判決事項之聲明者，不在此限，民事訴訟法第 255
    條第1項第3款、第446條第1項但書定有明文。上訴人之上訴
    聲明：(一)原判決廢棄。(二)被上訴人乙○○就坐落台北市○○
    段○○段第159號土地面積101平方公尺及地上建物即台北市
    ○○段二小段第187建號門牌台北市○○路61巷12號3層樓房
    總面積226.13平方公尺（第一層76.65平方公尺、第二層80.
    41平方公尺、第三層69.07平方公尺），以買賣為原因所為
    登記次序二、登記日期95年3月15日，登記機關台北市中山
    地政事務所之所有權移轉登記應予塗銷，並應將該房屋及土
    地交還上訴人。(三)被上訴人應連帶給付上訴人新台幣（下同
    ）13,434,674元及自95年3月30日起至清償日止，按週年利
    率5%計算之利息。(四)第2項聲明之預備聲明：被上訴人乙○
    ○就台北市○○段○○段第159號土地面積101平方公尺及地
    上建物即台北市○○段○○段第187建號門牌號碼台北市○
    ○路61巷12號3層樓房總面積226.13平方公尺（第一層76.65
    平方公尺、第二層80.41平方公尺、第三層69.07平方公尺）
    以買賣為原因所為登記次序二、登記日期95年3月15日，登
    記機關台北市中山地政事務所應有部分2分之1之所有權移轉
    登記應予以塗銷。其中，關於上訴人第(三)項請求之金額較其
    於原審所請求之金額12,907,774元為高，屬擴張上訴聲明，
    應予准許。
貳、實體部分：
一、上訴人起訴主張：
  (一)系爭坐落於臺北市○○段○○段第159號土地及其上建物即
    臺北市○○段○○段第187建號門牌號碼台北市○○路61巷
    12號之房屋（下稱系爭房地）為上訴人之母陳張鶯吟所有，
    被上訴人乙○○於民國95年2 月22日趁陳張鶯吟病重無法處
    理自己事務時，盜用陳張鶯吟之印鑑章，偽造不實之買賣契
    約書及移轉登記申請書，將系爭房地過戶登記至自己名下。
    乙○○所為，為故意不法侵害陳張鶯吟之權利，嗣陳張鶯吟
    於同年3 月25日死亡，上訴人為其唯一繼承人，爰依繼承及
    侵權行為之法則，請求乙○○塗銷所有權移轉登記，將系爭
    房地返還上訴人。退步言，若認陳張鶯吟曾書立遺囑將系爭
    房地遺贈乙○○所有，然其「遺贈」已侵害上訴人之特留分
    ，致上訴人應得之數不足，上訴人得依民法第1225條之規定
    扣減被上訴人上開受贈之財產，請求乙○○將系爭房地所有
    權應有部分1/ 2移轉登記與上訴人。乙○○抗辯陳張鶯吟於
    訂立遺囑後，將遺贈變更為生前贈與，但遺贈將較生前贈與
    少繳納稅捐4,608,632元，以陳張鶯吟之勤儉不可能去花費
    如此龐大之稅捐，乙○○該部分抗辯，自不可採。被上訴人
    乙○○係以虛偽買賣隱藏執行遺囑之遺贈行為，應適用關於
    遺贈之規定，因遺囑係偽造，且未依法定要件訂立，違反強
    制規定，應屬無效。
  (二)陳張鶯吟在彰化銀行總部分行第000000000000號帳戶（下稱
    系爭帳戶）內原有存款一千餘萬元，被上訴人僅受陳張鶯吟
    委託代為提領日常生活所需之花費，詎渠等竟利用上開機會
    ，盜用陳張鶯吟之印章及存摺，被上訴人自認其自92年 6月
    至95年3月30日，共提領14,495,900元。張銘既基於委任關
    係而領取上開款項，應將委任事務進行之狀況報告委任人，
    委任關係終止時，應明確報告其顛末，並將結餘款交付於委
    任人。乙○○並未將委任事務進行之狀況向陳張鶯吟報告，
    陳張鶯吟過世後委任關係因告終止，上訴人為唯一之繼承人
    ，乙○○亦未向上訴人報告委任事務進行之狀況，並明確報
    告其顛末，及將結餘款交付上訴人。乙○○於原審法院自認
    領取14,655,900元（原審卷第187頁），其中上訴人僅承認
    用於陳張鶯吟之費用1,061,226元，其餘10,345,802元上訴
    人不承認，加上乙○○尚未支用之餘款3,088,872元，共計
    13,434,674元，被上訴人應將上開款項交付上訴人。乙○○
    與其妻甲○○共同提領陳張鶯吟存款，就乙○○所辯稱之不
    實開支及所餘存款，謊稱有為陳張鶯吟之生活所需而支付迨
    盡，而共同據為所有，屬共同侵占，依民法第185 條規定，
    亦應負連帶賠償之責。原審以上訴人於刑事案件偵查中陳述
    陳張鶯吟表示欲以銀行存款贈與乙○○為由，而判命上訴人
    該部分敗訴，但陳張鶯吟該部分陳述僅係徵詢上訴人意見，
    經上訴人反對而作罷，原審斷章取義，自有不當。
  (三)兩造間多起訴訟，但被上訴人係主張與陳張鶯吟共同居住，
    從未抗辯與陳張鶯吟為同財共居關係，直至98年3 月12日提
    出於原審之綜合辯論意旨狀，始提及與陳張鶯吟乃同財共居
    等語，此等形同隱藏之主張，原審亦未命兩造就此爭點為辯
    論，被上訴人屬蓄意突襲。被上訴人自稱陳張鶯吟逝世前，
    侍奉陳張鶯吟數十年，但卻只主張自92年6 月中旬陳張鶯吟
    健康不佳時起，方受委任代為管理銀行存款，則在92年6 月
    中旬前，乙○○僅係與陳張鶯吟共同居住在中山北路之房屋
    ，並無同財共居之情形。乙○○自退伍後至89年間，均受上
    訴人之照顧，之後擔任大廈警衛工作，薪資雖夠自給，但財
    力絕無可與陳張鶯吟同財共居，原審判決竟以乙○○與陳張
    鶯吟係同財共居之親屬，臆測陳張鶯吟有贈與系爭存款之可
    能，而為上訴人敗訴之判決，殊屬違誤。若乙○○確與陳張
    鶯吟有同財共居的事實，則外祖父張孫名以遺囑交待出售台
    北市○○○路之祖產房屋，所得價金2,403,170元為被上訴
    人所有，被上訴人將之交托陳張鶯吟暫為保管，該款項自應
    視為同財之成分，豈有再由陳張鶯吟返還之理？被上訴人關
    於與陳張鶯吟同財共居之辯詞，更無足採。
  (四)上訴聲明：
    1.原判決廢棄。
    2.被上訴人乙○○就坐落台北市○○段○○段第159號土地
      面積101平方公尺及地上建物即台北市○○段○○段第187
      建號台北市○○路61巷12號3層樓房總面積226.13平方公
      尺（第一層76.65平方公尺、第二層80.41平方公尺、第三
      層69.07 平方公尺），以買賣為原因所為登記次序二、登
      記日期95年3 月15日，登記機關台北市中山地政事務所之
      所有權移轉登記應予塗銷，並應將該房屋及土地交還上訴
      人。
    3.被上訴人應連帶給付上訴人13,434,674元及自95年3 月30
      日起至清償日止，按週年利率5%計算之利息。
    4.前項請求上訴人願供擔保請准宣告假執行。
    5.第2 項聲明之預備聲明：被上訴人乙○○就台北市○○段
      ○○段第159號土地面積101平方公尺及地上建物即台北市
      ○○段二小段第187建號門牌號碼台北市○○路61巷12號3
      層樓房總面積226.13平方公尺（第一層76.65 平方公尺、
      第二層80.41平方公尺、第三層69.07平方公尺）以買賣為
      原因所為登記次序二、登記日期95年3月15日，登記機關
      台北市中山地政事務所應有部分2分之1之所有權移轉登記
      應予以塗銷。
二、被上訴人則以：
  (一)被上訴人乙○○為陳張鶯吟之次子，由陳張鶯吟之三姐張宜
    男收養，平日侍親至孝，且與母親陳張鶯吟同財共居20年，
    迄至陳張鶯吟過世前均由乙○○負責照顧。陳張鶯吟之父即
    乙○○之外祖父張孫名生前即預立遺囑「商得長女鶯吟同意
    將其次男銘傳過繼張家‧‧‧三女宜男收為養子．為維張家
    門楣非留遺產給他難以維持，但礙於我國民法銘傳無權繼承
    立遺囑人祖父之遺產不得已特立此遺囑‧‧‧一張家戶長由
    銘傳繼承。二張家所有家財道具及一切動產歸銘傳繼承。三
    不動產除法定特留份貳分之壹‧‧‧其餘額貳分之壹由銘傳
    繼承。四‧‧‧撫順街之房地產因早年贈與鶯吟，余本無權
    處理，但為保全南京西路房地產產權完整計，曾商得鶯吟同
    意將該房地產變賣其價款扣除諸稅及費用外作伍份均分‧‧
    ‧銘傳各壹份。五但繼室及三女兒均須以拋棄南京西路房地
    產之繼承權而全部由銘傳繼承為條件否則不得處分撫順街之
    房地產。六而銘傳分得該伍分之壹價款可作辦理南京西路房
    地產繼承手續之費用及稅款之用‧‧‧」，其中「撫順街」
    之房屋即為系爭房屋，僅門牌變更為天祥路。陳張鶯吟及其
    餘繼承人雖就上開遺囑略作調整，改為出售南京西路之房屋
    ，而留下系爭房屋，然陳張鶯吟仍遵循其父遺囑將系爭房屋
    留給乙○○，加以乙○○侍親至孝，則陳張鶯吟贈與系爭房
    地與其親生之子乙○○，實屬合情合理。陳張鶯吟雖曾於生
    前預立遺囑將系爭房地遺贈與乙○○，然立遺囑人復改以贈
    與之方式，將系爭房地過戶至乙○○名下，則上開移轉登記
    乃陳張鶯吟於生前所為之贈與，並非「遺贈」，自與民法第
    1225條之特留分規定無涉，上訴人不得主張扣減。依前開說
    明，系爭房地並非陳張鶯吟之遺產，自與是否繳納贈與稅及
    何時繳納贈與稅無關，且系爭房地辦理過戶時，被上訴人及
    代書章培華、戶政人員莊召平、地政機關均知悉陳張鶯吟仍
    生存，豈有強行辦理遺贈之理？況莊召平曾親赴養護中心於
    陳張鶯吟面前確認意思後發給印鑑證明，戶政事務所應亦留
    有申請人簽名資料，故系爭房地並非遺贈。
  (二)陳張鶯吟因身體狀況不佳，故將其銀行帳戶之存摺、印章、
    提款卡及密碼等交由乙○○全權管理，上開存款雖早經陳張
    鶯吟贈與乙○○，乙○○仍用以支付陳張鶯吟及家庭各項生
    活所需之費用，且用上開款項支付家庭生活支出係出自陳張
    鶯吟之授權，上訴人主張盜領，並不足採。而乙○○管理陳
    張鶯吟之銀行帳戶，自92年6月中旬至95年3月底陳張鶯吟過
    世，期間長達2 年餘，上訴人主張被上訴人盜領上開存款，
    應由其負舉證之責。再者，陳張鶯吟雖健康狀況不佳，但非
    神智不清，其意思表達清晰無礙，故對於銀行帳戶之支出及
    收入均十分清楚且同意，上訴人僅憑銀行往來紀錄計算提領
    金額，即指訴被上訴人侵占大筆存款，故意忽略期間被上訴
    人亦存入逾6,000,000 元之紀錄，如被上訴人確為侵占何需
    多此一舉。況由銀行往來紀錄可悉，陳張鶯吟在交付存摺、
    提款卡之前，本即持續月領數萬元花用。乙○○用上開帳戶
    存款支付之費用除系爭房地移轉之稅額及代辦費5,043,507
    元外，尚有房屋修繕費1,683,900元、水電費14,071元，另
    被上訴人甲○○因患有不孕症，陳張鶯吟為鼓勵被上訴人夫
    妻努力生育，亦補貼160,000元，其餘則因時間久遠，且為
    母子至親關係，金錢往來為社會常態，而無法提供詳細之單
    據，且上訴人提出告訴時亦陳稱陳張鶯吟有說銀行存款要贈
    與乙○○等語，可證被上訴人並未盜領陳張鶯吟之存款，自
    無須負損害賠償責任。
  (三)陳張鶯吟生有二子，上訴人為長子，且經濟情況優良，乙○
    ○為次子且已出養，但陳張鶯吟數十年來均與乙○○同居一
    處，可見上訴人有能力奉養母親而不為之。所謂同財共居意
    指親屬或家屬一起生活，無論在財產或是生活開銷都不分彼
    此，互相支應，乃社會生活狀態之事實，非關契約行為，當
    然無須彼此財力相當才得以同財共居，住在一起數十年之直
    系血親間，要求彼此財物歸屬一清二楚，絲毫沒有模糊空間
    ，根本無期待之可能。被上訴人管理母親之銀行帳戶多年，
    當時母親僅行動力欠佳，意識極為清楚，若有大筆上千萬元
    款項遭被上訴人竊取，不會不知或不加聞問追討，尤其心繫
    遺囑及生前過戶之事，自不可能不關心上千萬存款，上訴人
    之主張僅係臆測等語置辯。
三、兩造不爭執事項：
  (一)上訴人之母陳張鶯吟於95年3 月25日死亡，上訴人為其唯一
    繼承人。
  (二)系爭房地原為陳張鶯吟所有，95年2 月22日以買賣為由移轉
    登記至乙○○名下。
  (三)陳張鶯吟於彰化銀行總部分行開立之000000000000號帳戶自
    92年6月16日起至95年3月30日止之提款紀錄，為乙○○所提
    領。
四、兩造爭執點之論述：
    上訴人主張乙○○盜用陳張鶯吟之印鑑章，偽立買賣契約書
    後，以買賣為由向臺北市中山地政事務所辦理土地及建物所
    有權移轉登記至乙○○名下，故請求塗銷登記，將系爭房地
    返還上訴人，並主張被上訴人2 人盜領陳張鶯吟之存款，然
    為被上訴人所否認，並以前揭情詞置辯。本件之爭點為：(一)
    陳張鶯吟生前與被上訴人乙○○有無贈與系爭房地之合意？
    (二)若無，陳張鶯吟是否另以遺囑或遺贈為由，將系爭房地移
    轉登記為乙○○所有？(三)陳張鶯吟上開行為是否侵害上訴人
    之特留分？(四)被上訴人2人是否自92年6月16日起共同盜領陳
    張鶯吟系爭帳戶之存款？應否返還予上訴人？本院判斷如下
    ：
  (一)陳張鶯吟生前贈與系爭房地予乙○○：
    1.按當事人主張有利於己之事實者，就其事實有舉證之責，
      民事訴訟法第277 條本文定有明文。又私人之印章，由自
      己使用為常態，被人盜用為變態，主張變態事實之當事人
      ，自應就此印章被盜用之事實負舉證之責任。本件系爭房
      地形式上既由陳張鶯吟於95年3 月15日以買賣為由移轉登
      記至被上訴人乙○○名下，有土地暨建物謄本在卷可稽（
      原審卷第6至7頁），並經原審法院向台北市中山地政事務
      所調閱系爭房地之過戶登記資料查核屬實（原審卷第16至
      30頁），且上訴人亦不否認土地登記申請書、土地買賣所
      有權移轉契約書上陳張鶯吟印章之真正，而僅以印章遭盜
      用云云置辯。則依上說明，自應由上訴人負證明買賣及物
      權契約為偽造之責。
    2.系爭房地之土地登記申請書、所有權移轉契約書上均蓋有
      陳張鶯吟之印鑑章乙節，為上訴人所不爭執，並有土地登
      記資料1份附卷為憑，徵之陳張鶯吟於95年2月22日曾向台
      北市中山區戶政事務所申請印鑑證明，有印鑑證明（印鑑
      證明上記載「上給陳張鶯吟收執」，而非代領）等在卷可
      稽（原審卷第26頁），佐以上開申請印鑑證明之日期與本
      件辦理過戶之日期甚為相近，顯見陳張鶯吟確有將系爭房
      地過戶予乙○○之意甚明。又虛偽意思表示，隱藏他項法
      律行為者，適用關於該項法律行為之規定，民法第87條第
      2 項定有明文。系爭房地係陳張鶯吟於生前即贈與乙○○
      ，嗣於辦理移轉登記時，因考慮稅賦問題改以買賣為由辦
      理過戶登記，並非「遺贈」，且陳張鶯吟於同意贈與系爭
      房地時意識清楚等情，業經證人即承辦本件過戶登記之代
      書章培華迭於原審證述詳實（原審卷第297 頁），應堪採
      信。參以本院刑事庭98年度上訴字第1828號判決（下稱本
      院刑事判決）認定「證人即臺北市中山區戶政事務所人員
      莊召平於偵查中證稱：伊於95年2月21日公出至恒安安養
      院，當時陳張鶯吟精神還不錯，可以講話，可以寫字，意
      識清楚。伊有問他是否要辦印鑑證明，要辦幾份及基本資
      料。伊有告訴陳張鶯吟印鑑證明的功用，她好像有說房子
      要過戶用。申請書上之簽名係陳張鶯吟自己簽的等語。足
      見陳張鶯吟於預立遺囑後，又將遺贈改為生前贈與，被告
      乙○○乃委託代書章培華辦理過戶事宜。2.章培華曾見證
      陳張鶯吟預立之遺囑，當知陳張鶯吟原係將系爭房地遺贈
      與被告乙○○，嗣後又將遺贈改為生前贈與，陳張鶯吟與
      被告乙○○間並無買賣之真意。又章培華於95年3月13 日
      係以『買賣』為原因前往臺北市中山地政事務所辦理系爭
      房地所有權移轉登記一情，有臺北市中山地政事務所96
      年1月5日北市中地三字第09630034700號函暨所附土地登
      記申請書、土地買賣所有權移轉契約書、建築改良物買賣
      所有權移轉契約書、土地增值稅繳款書、契稅繳款書影本
      、房屋稅繳款書、印鑑證明、戶籍謄本、土地所有權狀及
      建物所有權狀各1份在卷可稽。章培華明知陳張鶯吟係將
      系爭房地贈與被上訴人乙○○，卻將業務上製作之土地登
      記申請書，不實登載移轉登記之原因為『買賣』，辦理所
      有權移轉登記，使地政事務所承辦公務員將此不實之移轉
      原因事項登載於職務上所掌管之土地、建物登記簿冊上，
      並據以核發土地、建物所有權狀，自足生損害於地政機關
      對不動產登記管理之正確性及政府課稅之正確性。」（本
      院卷第141至142頁）。則系爭房地為陳張鶯吟於生前即贈
      與乙○○，並非陳張鶯吟之遺產，洵堪採信。從而，陳張
      鶯吟與乙○○間上開虛偽買賣行為所隱藏之贈與行為，並
      不因之而無效，仍應適用關於贈與之規定，系爭房地本於
      所隱藏贈與合意而為之所有權移轉登記，自屬有效。上訴
      人空言主張印鑑章係由乙○○盜用云云，並未舉證以實其
      說，委無可採。
    3.上訴人主張陳張鶯吟於訂立遺囑後，將遺贈變更為生前贈
      與，須較遺贈多繳納稅捐4,608,632 元，以陳張鶯吟節儉
      之習性，不可能會多花費如此龐大之稅捐云云。查，陳張
      鶯吟訂立遺囑時，見證人有執業律師及執業代書在場，律
      師及代書必已將兩種情形之利害得失分析給陳張鶯吟及乙
      ○○知悉。系爭房地若以遺贈方式過戶必有歸扣之問題存
      在，遺囑見證人王中平律師應已告知陳張鶯吟，設陳張鶯
      吟之本意係將系爭房地全部贈與乙○○，慮及上訴人之特
      留分問題，而不得不多支出稅捐，並非不可能。上訴人徒
      以稅捐之差額主張陳張鶯吟不可能將遺贈變更為生前贈與
      云云，洵無可採。
    4.乙○○陳稱其出養予陳張鶯吟之三姐張宜男，係為繼承張
      家之血脈，此為上訴人所不爭執。依兩造外祖父張孫名之
      遺囑所示「一張家戶長由銘傳繼承。二張家所有家財道具
      及一切動產歸銘傳繼承。三不動產除法定特留份貳分之壹
      由法定繼承人即繼室黃招長女鶯吟次女嬌嬌三女宜男繼承
      外其餘額貳分之壹由銘傳繼承。四關鶯吟名儀（按：應為
      義之筆誤）撫順街之房地產因早年贈與鶯吟余本無權處理
      但為保全南京西路房地產權完整計曾商得鶯吟同意將該房
      地產變賣其價款扣除諸稅及費用外作伍份均分即黃招、鶯
      吟、嬌嬌、宜男、銘傳各壹份。五但繼室及三女兒均須以
      拋棄南京西路房地產之繼承權而全部由銘傳繼承為條件，
      否則不得處分撫順街之房地產六而銘傳分得該伍分之壹價
      款可作辦理南京西路房地產繼承手續之費用及稅務之用以
      免到時無法籌款辦理繼承手續。」（原審卷第121至122頁
      ）。被上訴人稱撫順街之房屋即系爭房屋，僅門牌變更為
      天祥路，當初母親陳張鶯吟及阿姨諸人未完全遵照外祖父
      之遺囑，將撫順街房地出售並將南京西路房地過戶予乙○
      ○，而係將南京西路房地出售，上訴人亦不爭執繼承人未
      依照外祖父之遺囑保留南京西路祖厝等語（本院卷第75頁
      ）。依張孫名遺囑所示，張孫名指定乙○○繼承張家香火
      擔任戶長，並擁有南京西路之房地，而系爭房地本係張孫
      名早年贈與陳張鶯吟，則乙○○登記為系爭房地之所有權
      人，應不違背外祖父之本意，即由乙○○繼承張家之不動
      產。上訴人執馬偕醫院之病歷表主張乙○○係不孝子，陳
      張鶯吟不可能將財產贈與乙○○云云。惟乙○○是否孝順
      與陳張鶯吟是否遵照張孫名遺囑由乙○○繼承張家產業無
      關，陳張鶯吟既然遵奉其父之指示將次子乙○○過繼予張
      家，則其將張孫名遺留之系爭房地贈與乙○○，合於情理
      。上訴人空言主張系爭房地係以陳家積蓄購得，未舉證以
      實其說，且與張孫名遺囑「‧‧‧撫順街之房地產因早年
      贈與鶯吟」不符，自不足採。
    5.綜上所述，上訴人主張系爭房地並非生前贈與，不足採信
      ，系爭房地確係陳張鶯吟生前贈與乙○○，要堪認定。
  (二)陳張鶯吟就系爭房地所為之贈與並未侵害上訴人之特留分：
    按民法第1225條僅規定應得特留分之人，如因被繼承人所為
    之遺贈，致其應得之數不足者，得按其不足之數由遺贈財產
    扣減之，並未認特留分權利人，有扣減被繼承人生前所為贈
    與之權，是被繼承人生前所為之贈與，不受關於特留分規定
    之限制，有最高法院25年上字第660 號判例要旨可資參照。
    陳張鶯吟與乙○○間之贈與係於95年2 月22日為之，並於同
    年3月15日辦理過戶登記完畢，嗣陳張鶯吟於同年3月25日死
    亡，有上開土地及建物登記謄本、及死亡證明書各1 份在卷
    為憑，顯見上開贈與係陳張鶯吟於生前所為，自無侵害特留
    分規定之適用。
  (三)被上訴人並未盜領陳張鶯吟於彰化銀行帳戶之存款：
    1.上訴人主張乙○○自92年6月中旬起至95年3月25日陳張鶯
      吟過世之日止受陳張鶯吟之委任，代為管理系爭帳戶，陳
      張鶯吟死亡，委任關係終止時，應向陳張鶯吟唯一之繼承
      人即上訴人報告委任事務進行之狀況，乙○○自認領取
      14,655,900 元（原審卷第187頁），上訴人僅承認用於陳
      張鶯吟之費用1,061,226元，其餘10,345,802元上訴人不
      承認，加上乙○○尚未支用之餘款3,088,872元，共計
      13,434,674元，被上訴人應將上開款項交付上訴人云云。
      查，張鶯吟帳戶內之存款，均是以其所有之印鑑章辦理提
      領，以私人印章由自己使用為常態而言，衡情該等行為應
      認為是陳張鶯吟自己或合法授權他人所為。上訴人指稱被
      上訴人未經陳張鶯吟同意，擅自盜用其印鑑章，核其指摘
      ，應屬「盜用」範疇，自應由上訴人對此「盜用」行為負
      舉證之責。上訴人主張被上訴人有盜領陳張鶯吟帳戶之款
      項，無非係以乙○○持有陳張鶯吟系爭帳戶之印鑑章、存
      摺等物，故得私自擅用，且取款條均由乙○○所書寫等情
      為據。惟查，乙○○與陳張鶯吟為同財共居之親屬，陳張
      鶯吟授權乙○○處理家庭生活開銷，並將印章、存摺等物
      交由其全權負責乙節，為上訴人所不爭執，且此亦無悖於
      常情，上訴人空言主張上情，並未舉證以實其說，已難認
      有據。佐以上訴人於刑事案件偵查時陳稱：陳張鶯吟於90
      年間至我桃園現住處家庭聚會時，親口向我表示她要將銀
      行存款贈與乙○○等語（原審卷第198 頁），益徵陳張鶯
      吟與乙○○基於母子至親之關係，應有贈與上開帳戶內存
      款供乙○○使用之可能，自不能僅以乙○○持有系爭帳戶
      之存摺及印章，即逕認帳戶內之存款悉遭被上訴人2 人盜
      領、盜用甚明。參酌上訴人指訴被上訴人偽造文書等刑事
      案件，經偵查結果亦認「陳張鶯吟之銀行帳戶存摺、提款
      卡均係由被告乙○○、甲○○保管乙節，業據被告等供述
      在案，而渠等既知悉陳張鶯吟提款卡密碼，堪認應係經陳
      張鶯吟授權保管及提款該帳戶款項，且由前開遺囑內容亦
      可知悉，陳張鶯吟確係有獨厚被告乙○○之事實，其既將
      前開銀行帳戶存摺、提款卡及印章等物交付被告乙○○保
      管，即不無有將該帳戶內款項交由乙○○支配使用之意，
      乙○○、甲○○據以提款該帳戶款項，尚不足遽認有何偽
      造文書、詐欺或侵占之犯行。告訴人僅片面指稱被告等於
      陳張鶯吟過世前所提領之款項均係未得陳張鶯吟同意面擅
      自盜領，復未提出任何足資佐證之證據，其指訴顯屬無據
      」（台灣台北地方法院檢察署96年度偵續字第789號起訴
      書，見原審卷第163頁）。上訴人主張被上訴人2人盜領陳
      張鶯吟系爭帳戶之存款，難以採信。
    2.上訴人再主張被上訴人未抗辯與陳張鶯吟為同財共居關係
      ，原審有突襲裁判之嫌，且陳張鶯吟僅係90年間徵詢上訴
      人可否將銀行存款贈與乙○○，經上訴人反對已作罷，原
      判決斷章取義云云。查，被上訴人於97年4月22日已抗辯
      與陳張鶯吟同財共居20年（原審卷第75頁），而上訴人確
      於警訊時陳稱「她親口向我表示未來她要將台北市○○區
      ○○路61巷12號房子贈予我大兒子，銀行存款要贈予被告
      訴人乙○○等情」（原審卷第198頁），並未補陳嗣後因
      上訴人反對陳張鶯吟遂不贈與乙○○銀行存款等語，足認
      原判決既無突襲裁判亦未斷章取義。上訴人又主張陳張鶯
      吟僅與乙○○共同居住一處，並未同財共居，但其主張「
      被上訴人未出分文照顧先母，與先母同住，其實就是吃先
      母、先父的」（本院卷第76頁反面）。其意應係乙○○係
      靠陳張鶯吟吃、住、花用，對照上訴人於警訊時陳稱陳張
      鶯吟說她要將銀行存款贈與乙○○，足證上訴人對於陳張
      鶯吟將存摺、提款卡交付乙○○時並非僅止於委任之意思
      ，應有概括授權乙○○取用未加限制之意知之甚稔。再者
      ，乙○○自92年6月中旬起至95年3月25日陳張鶯吟逝世之
      日止陸續提領一千餘萬元，上訴人自承陳張鶯吟並非已宣
      告為禁治產之人，乙○○並非其監護人（本院卷第178頁
      ），陳張鶯吟既非神智不清，據戶政事務所人員莊召平之
      證詞，95年2月21日陳張鶯吟之意識清楚，精神不錯，至
      少在該日之前，陳張鶯吟對於銀行帳戶之支出及收入應十
      分清楚，在長達兩、三年期間，設陳張鶯吟不同意乙○○
      領取其帳戶之存款，理會禁止並索回存摺、提款卡，陳張
      鶯吟既從未過問，被上訴人抗辯陳張鶯吟早將金錢贈與被
      上訴人，尚非無據。故故上訴人僅憑銀行往來紀錄計算提
      領金額，指訴被上訴人侵占存款，實難採信。而乙○○曾
      在92年8月7日、94年1月17日、同年8月22日及31日，陸續
      將陳張鶯吟在台灣銀行定期到期之存款轉入系爭彰化銀行
      帳戶，金額高達4,253,000元（原審卷第189至192頁），
      足證系爭帳戶之存款係有進有出，乙○○抗辯如其有意侵
      占陳張鶯吟之存款，直接將前述定期款匯款至自己帳戶即
      可，不會匯入母親陳張鶯吟之系爭帳戶，被上訴人抗辯無
      侵占陳張鶯吟款項之行為，洵堪採信。
    3.被上訴人抗辯其提領之金錢係分別用在陳張鶯吟之安養費
      796,273元、醫藥費126,244元、水電費等5,442元、房屋
      地價稅、土地增值稅等237,755元等、房屋修繕費
      1,683,90 0元、贈與稅5043,507元，業據其提出養護中心
      收據、醫藥費單據及繳款書、相片、估價單等件為證（原
      審卷第123至126頁、第201至247頁、284至291頁）。上訴
      人雖主張系爭房地之贈與稅應由乙○○自行負擔，不能由
      上開帳戶中支付云云。然，陳張鶯吟於遺囑中載明系爭房
      地之相關稅費皆由其遺產支應（原審卷第81頁），且上開
      遺囑係陳張鶯吟於意識清楚下所為，復經證人即遺囑見證
      人林思伶、章培華證述屬實（原審卷第297頁、第320至
      322頁），則乙○○以上開帳戶存款支付系爭房地之贈與
      稅，核屬有據。上訴人另主張系爭遺囑並非真正，參酌本
      院刑事判決載明「陳張鶯吟於95年1月24日下午2時許，在
      臺北市○○區○○路187號財團法人臺北市私立恆安老人
      養護中心內，經由王中平、林思伶及章培華見證，預立遺
      囑將系爭房地遺贈與被告乙○○等情，迭據證人王中平、
      林思伶及章培華於偵查中證述綦詳，堪信為真實。」（本
      院卷第141頁），陳張鶯吟之遺囑應屬真正。上訴人固主
      張房屋修繕費應由乙○○負擔云云，惟系爭房屋係於94年
      5月間修繕時，所有權人仍為陳張鶯吟，是上開維修費用
      理應由陳張鶯吟支出無誤。雖證人林清光證稱：工程款乙
      ○○係屬至親，且陳張鶯吟年事已高，則其上開所言應僅
      係要求林清光與乙○○結算工程款，尚不得逕認陳張鶯吟
      有拒絕支付上開款項之意，且由此益徵陳張鶯吟已將其財
      產及日常生活事務委由乙○○處理甚明。上訴人雖就乙○
      ○提領之金額僅承認1,061,226 元，但上訴人未能證明被
      上訴人盜用、侵占陳張鶯吟之存款，且依本院前揭認定，
      陳張鶯吟交付存摺、提款卡與乙○○時有贈與乙○○帳戶
      內金錢之意思並經乙○○允諾，贈與契約已成立，陳張鶯
      吟生前未向乙○○為任何催討之行為，益證陳張鶯吟並未
      撤銷贈與，則乙○○本於上開存款受贈人之地位提領帳戶
      內款項使用，應屬有據。從而，上訴人僅以系爭帳戶存款
      係由乙○○提領，即遽認被上訴人2 人有盜領、侵占行為
      ，自無可取。
五、綜上所述，上訴人主張乙○○未經陳張鶯吟同意，擅自將系
    爭房地移轉登記至其名下，並與另一被上訴人共同盜領、侵
    占陳張鶯吟所有於彰化銀行帳戶內之存款，上開房地移轉之
    遺贈行為尚侵害其特留分等情，均未能舉證證明之，自難憑
    採。從而，上訴人依侵權行為之法律關係，訴請乙○○塗銷
    上開所有權移轉登記，並將該房屋及土地交付上訴人；及請
    求被上訴人應連帶給付上訴人13,434,674元及自95年3 月30
    日起至清償日止，按年息5%計算之利息；並預備聲明：乙○
    ○就系爭房地應有部分2分之1之所有權移轉登記應予塗銷，
    均為無理由，應予駁回。其假執行之聲請亦失所附麗，應併
    予駁回。原審為上訴人敗訴之判決，及駁回其假執行之聲請
    ，並無不合。上訴意旨指摘原判決不當，求予廢棄改判，為
    無理由，應予駁回。
六、本件事證已臻明確，兩造其餘攻擊防禦方法，經審酌後，或
    與本件無涉，或與判決結果不生影響，毋庸一一論列。
七、據上論結，本件上訴為無理由，依民事訴訟法第449條第1項
    、第78條，判決如主文。
中    華    民    國    98    年    10    月    28    日
                    民事第二庭
                        審判長法  官  吳謙仁
                              法  官  李瓊蔭
                              法  官  蘇瑞華
正本係照原本作成。
如不服本判決，應於收受送達後20日內向本院提出上訴書狀，其
未表明上訴理由者，應於提出上訴後20日內向本院補提理由書狀
（均須按他造當事人之人數附繕本）上訴時應提出委任律師或具
有律師資格之人之委任狀；委任有律師資格者，另應附具律師資
格證書及釋明委任人與受任人有民事訴訟法第466條之1第1項但
書或第2項（詳附註）所定關係之釋明文書影本。
中    華    民    國    98    年    10    月    29    日
                              書記官  賴以真
附註：
民事訴訟法第466條之1（第1項、第2項）：
對於第二審判決上訴，上訴人應委任律師為訴訟代理人。但上訴
人或其他法定代理人具有律師資格者，不在此限。
上訴人之配偶、三親等內之血親、二親等內之姻親，或上訴人為
法人、中央或地方機關時，其所屬專任人員具有律師資格並經法
院認為適當者，亦得為第三審訴訟代理人。


司法院資訊處製作；財團法人民間司法改革基金會備份。
